【裁判字號】    95,台上,2222
【裁判日期】    951005
【裁判案由】    損害賠償
【裁判全文】
最高法院民事判決            九十五年度台上字第二二二二號
上  訴  人  甲○○
訴訟代理人  蔡坤旺律師
被 上訴 人  義美食品股份有限公司
法定代理人  乙○○
被 上訴 人  日陽包裝實業股份有限公司
法定代理人  丙○○
被 上訴 人  義美股份有限公司
法定代理人  丁○○
上列當事人間請求損害賠償事件，上訴人對於中華民國九十四年
七月五日台灣高等法院第二審判決（九十四年度智上字第八號）
，提起上訴，本院判決如下：
    主  文
上訴駁回。
第三審訴訟費用由上訴人負擔。
    理  由
本件上訴人主張：伊創作設計之新型飲料容器，有經濟部智慧財
產局（下稱智財局）核發之第一三七二四七號新型專利（下稱系
爭專利），專利期間自民國八十七年六月二十一日起至九十七年
十二月十七日止。被上訴人義美食品股份有限公司（下稱義美食
品公司）未經伊授權，委託被上訴人日陽包裝實業股份有限公司
（下稱日陽公司）製造，仿冒系爭專利飲料容器，作為盛裝義美
食品公司生產之「西瓜冰沙」及「蜂蜜檸檬冰沙」產品之用，再
交由被上訴人義美股份有限公司（下稱義美公司）公然於市場上
陳列、販售，侵害伊之專利權，自應連帶負損害賠償責任。爰依
民法第一百八十四條第一項、第一百八十五條第一項，專利法第
八十四條第一項、第八十五條第一項第一款、第二款規定，求為
命被上訴人連帶給付（賠償）新台幣（下同）二百五十萬三千四
百四十二元及自訴狀繕本送達翌日起加計法定遲延利息之判決。
被上訴人則以：系爭專利飲料容器，早在歐美等地問世，智財局
核發系爭專利予上訴人之行政處分，具明顯重大瑕疵，應屬無效
。況義美食品公司使用盛裝「西瓜冰沙」及「蜂蜜檸檬冰沙」之
「改良型附蓋容器」，係由日陽公司設計製造，亦已取得智財局
核發之第二○三○五二號新型專利（下稱日陽公司專利），可見
兩種容器顯有差異，自無侵害系爭專利之可言。又義美食品公司
於接獲上訴人之存證信函後，除回收、更換容器外，並發文相關
單位停止生產、出貨、訂購包材，以及停刊廣告，實無侵害系爭
專利之故意或過失，上訴人訴請賠償，尤屬無據等語，資為抗辯
。
原審以：系爭專利固為智財局前身中央標準局就上訴人申請專利
之具體事件，單方所為准予專利之行政處分，惟系爭日陽公司專
利，同為智財局所核發，自亦屬行政處分。兩造既均未就對方取
得之新型專利提出舉發或異議，復表示不依行政爭訟程序確定各
該行政處分是否無效，各該行政處分又無普通社會一般人明顯可
知之重大瑕疵情形，即應認上開二行政處分於未經廢止或撤銷前
皆為有效。上訴人主張被上訴人侵害系爭專利所使用之飲料容器
，經核與上訴人委託財團法人台灣玩具研發中心（下稱玩具研發
中心）鑑定侵害其專利之產品、義美食品公司法定代理人乙○○
於被訴違反專利法案件中，所提供之「義美公司廣告宣傳單」之
圖片及系爭日陽公司專利公報上圖示相同，顯見該容器即為日陽
公司製作、取得之「日陽公司專利」產品。上訴人謂該產品，侵
害系爭專利權，已非可取。且依專利公報所載，上訴人所有系爭
專利之範圍為：「一種飲料容器，包含有：……容裝本體之底板
底側並往下突設一可供支撐該容裝本體站立之卡嵌部……，」，
而被上訴人使用之系爭日陽公司附蓋容器專利，其範圍為：「一
種改良型附蓋容器，該容器包含一杯狀的容器本體及一容器蓋，
……使容器蓋形成一具有吸附作用的蓋體……」暨其摘要欄記載
，前者為「使該頂蓋不僅具有可封閉開口之作用，亦可做為穩固
支撐容裝本體之底座，……」，而後者為「使容器蓋可直接固設
於容置本體底部形成另一型態的容器，或可將容器蓋直接以吸附
方式固定於桌面上，提供容器本體一簡便且兼具止滑防傾倒之定
位架」等情，亦見二專利之範圍，由形式上觀之，均有不同。是
智財局經審核系爭日陽公司之附蓋容器產品，認該產品就物品之
形狀、構造或裝置有創作或改良，並無修正前專利法之各消極條
件，再予核發新型專利後，上訴人既未依法提起異議，該日陽公
司專利之行政處分即確定為有效，應認「日陽公司專利」與「系
爭專利」為同時併存之二不同專利。尚無從以上訴人所舉玩具研
發中心之鑑定結論：「本案委託人所送之待鑑定產品『飲料容器
』與甲○○君（上訴人）所有之新型第一三七二四七號『飲料容
器』專利案之申請專利範圍內容相同」，充為拘束法院判斷之依
據。上訴人主張被上訴人製造之系爭義美冰沙容器仿冒系爭專利
，自非可採。被上訴人義美食品公司委由被上訴人日陽公司製造
系爭義美冰沙附蓋容器，盛裝其生產之冰沙產品，由被上訴人義
美公司門市部販賣、陳列，難謂有侵害上訴人系爭專利之情事，
上訴人以其專利權受侵害為由，訴請被上訴人連帶賠償二百五十
萬三千四百四十二元之本息，為無理由，不應准許，為原審心證
之所由得。因予維持第一審所為上訴人敗訴之判決，駁回其上訴
。經核於法洵無違誤。按「新型」，係指利用自然法則之技術思
想對物品之形狀、構造或裝置之創作而言；與利用自然法則之技
術思想之創作所產生之「發明」不同，此觀專利法第九十三條、
第二十一條規定自明。是以新型專利乃係針對已有之物品之形狀
、構造或裝置為創作。原審依兩造不爭之專利公報有關各該專利
之範圍、摘要欄之記載，認系爭兩種專利在構造、裝置上均有不
同，智財局分別核准專利之行政處分，於未經廢止或撤銷前，依
法為有效，而未採台灣玩具中心之鑑定結論，並無不合。上訴意
旨，指摘原審採證、認事之職權行使為不當，求予廢棄原判決，
非有理由。
據上論結，本件上訴為無理由。依民事訴訟法第四百八十一條、
第四百四十九條第一項、第七十八條，判決如主文。
中    華    民    國  九十五  年    十    月    五    日
                      最高法院民事第四庭
                          審判長法官  蘇  茂  秋
                                法官  蘇  達  志
                                法官  陳  碧  玉
                                法官  王  仁  貴
                                法官  劉  靜  嫻
      本件正本證明與原本無異
                                      書  記  官
中    華    民    國  九十五  年    十    月   二十   日
                                                      Ｑ


司法院資訊處製作；財團法人民間司法改革基金會備份。
